【裁判字號】    99,簡上,132
【裁判日期】    990816
【裁判案由】    塗銷所有權移轉登記  等
【裁判全文】
臺灣高雄地方法院民事判決             99年度簡上字第132號
上  訴  人  甲○○
            乙○○
被上訴人    聯邦商業銀行股份有限公司
法定代理人  丙○○
訴訟代理人  戊○○
當事人間請求塗銷所有權移轉登記等事件，上訴人對於民國99年
2 月4 日本院98年度雄簡字第3231號第一審判決提起上訴，本院
民國99年8 月5 日言詞辯論終結，判決如下：
    主  文
原判決廢棄。
被上訴人在第一審之訴駁回。
第一、二審訴訟費用由被上訴人負擔。
    事實及理由
一、按訴訟標的對於共同訴訟之各人必須合一確定者，共同訴訟
    人中一人之行為有利益於共同訴訟人者，其效力及於全體，
    民事訴訟法第56條第1 項第1 款定有明文。本件被上訴人對
    上訴人提起撤銷詐害債權之訴，請求撤銷上訴人間之所有權
    移轉登記，自屬必須合一確定之共同訴訟，故共同訴訟之上
    訴人甲○○一人提起上訴，自屬有利於全體，依上說明，則
    其上訴效力自及於另一上訴人乙○○，應認乙○○亦已一同
    上訴，合先敘明。
二、被上訴人起訴主張：上訴人乙○○積欠伊信用卡債務新臺幣
    （下同）363,275 元，並於95年8 月16日與伊成立債務協商
    陸續還款，惟自98年4 月25日起逾期未還款，尚欠伊本金28
    8,932 元及遲延利息，經伊聲請本院對乙○○發支付命令確
    定在案。嗣乙○○於債務協商後，竟隨即於95年9 月1 日將
    其名下坐落高雄市○○區○○段3615號土地及其上同地段10
    95 0建號即門牌號碼高雄市○○區○○街1 巷21之2 號房屋
    （下稱系爭國宅），以贈與為原因移轉登記為上訴人甲○○
    所有，顯有詐害伊債權之無償行為。為此，依民法第244 條
    第1 項規定，訴請撤銷上訴人間之無償贈與及移轉登記物權
    行為，上訴人甲○○並應塗銷系爭國宅之所有權登記，回復
    登記為上訴人乙○○所有。
三、上訴人則一致以：系爭國宅乃上訴人甲○○出資購買，惟因
    甲○○當時名下原已有另一棟國宅，資格不符，故借用弟媳
    即上訴人乙○○名義登記為所有權人，惟一直由甲○○管理
    使用，迨甲○○原有之國宅移轉為他人所有之後，始辦回登
    記在甲○○名下，乙○○實非系爭國宅之所有權人，本無詐
    害被上訴人債權可言等語置辯，求駁回被上訴人之訴。
四、原審為被上訴人全部勝訴判決，因而撤銷上訴人間系爭國宅
    之贈與及所有權移轉行為，並命上訴人甲○○塗銷所有權移
    轉登記。上訴人不服，提起上訴，於本院聲明：原判決廢棄
    ；被上訴人在第一審之訴駁回。被上訴人則於本院聲明：上
    訴駁回。
五、不爭執事實：
  (一)上訴人乙○○積欠被上訴人信用卡債務363,275 元，而於95
    年8 月16日與被上訴人成立債務協商（原審卷91-94 頁協議
    書及還款計劃書）陸續還款，至98年4 月25日起逾期未還款
    ，尚欠本金288,932 元及遲延利息，經被上訴人聲請本院對
    乙○○發98年度司促第21471 號支付命令，於98年6 月8日
    確定，有該支付命令及確定證明書（原審卷8-9 頁）為證。
  (二)82年8 月4 日登記所有權人為乙○○名義之系爭國宅，當時
    係由甲○○自其華僑銀行（現為花旗銀行）帳戶轉出161 萬
    元，加上其支付之頭、尾款共15萬元現金，計出資176 萬元
    價金向前手林文雄購得（原審卷13-14 頁地政異動索引、本
    卷17-20 頁銀行存摺明細及轉帳傳票）；嗣乙○○於與被上
    訴人為上揭債務協商後，以贈與為原因將當時名下唯一之財
    產系爭國宅於95年9 月1 日移轉登記予其兄嫂甲○○所有（
    原審卷29頁財產所得調件明細表及前揭異動索引資料），為
    被上訴人於98年8 間知悉後，因此於未逾1 年除斥期間之同
    年8 月17日提起本件撤銷詐害債權之訴。
  (三)上揭甲○○出資購買系爭國宅而於82年8 月4 日登記為乙○
    ○名義之前，甲○○名下原已有於73年10月5 日登記取得與
    系爭國宅同街同巷15號之另一國宅，嗣甲○○又於91年7 月
    24日移轉登記該另一國宅予訴外人李信村（原審卷122-125
    頁登記簿及異動索引資料）。
六、本件爭執：82年8 月4 日以買賣為原因登記乙○○名下之系
    爭國宅，是否為甲○○所「借名登記」？
七、本院判斷：
  (一)按稱「借名登記」者，謂當事人約定一方將自己之財產以他
    方名義登記，而仍由自己管理、使用、處分，他方允就該財
    產為出名登記之契約，其成立側重於借名者與出名者間之信
    任關係，在性質上應與委任契約同視，倘其內容不違反強制
    或禁止規定者，固應賦予無名契約之法律上效力，並類推適
    用民法委任之相關規定（最高法院98年度台上字第990 號判
    決意旨參照）。
  (二)本件82年8 月14日登記乙○○名下之系爭國宅，其價金係來
    自於甲○○銀行帳戶存款等情，被上訴人固不爭執，然質疑
    該帳戶存款，是否為甲○○所有。惟銀行帳戶內之存款僅帳
    戶名義人得有處分權，本屬法律上之常態，依舉證責任分配
    原則，則被上訴人在未就所質疑之變態事實提出反證以實其
    說時，自應認甲○○所辯稱系爭國宅係其出資購買，堪以採
    信。
  (三)甲○○雖出資購買而將系爭國宅登記為其弟媳乙○○名義，
    然彼此間是否如甲○○所稱係屬「借名登記」契約之法律關
    係，如上見解，仍需就系爭國宅之管理使用情形加以探究，
    始可斷定。為此，本院乃函請轄區高雄市政府警察局三民第
    二分局民族路派出所派員至系爭國宅所在，以清查社區人口
    為由進行查訪，結果得知屬民族社區之系爭國宅現居住者為
    黃振祥、甲○○夫婦及其女兒黃奕瑄等3 人，且其夫婦自91
    年結婚後即入住於該址，已約有9 年之久等情，已有該派出
    所警員陳誌宗出具之99年4 月28日職務報告書（本卷69-70
    頁）為憑；另參酌該址安康里里長丁○○結證稱，伊住民族
    社區之國宅已有20年之久，就住在系爭國宅鈄對面，進出或
    倒垃圾時，均會遇到甲○○，都會打個招呼，故知道甲○○
    住系爭國宅很久了，在她入住之前，曾出租給別人住一段期
    間，此外都是甲○○與配偶及兒子在住，並未見過庭上之乙
    ○○出入系爭國宅，而依82年時之國宅法令，已有國宅者，
    確不可再買第二棟國宅等語（本卷74-76 頁筆錄）以觀，則
    甲○○所謂其出資購買系爭國宅當時，因之前名下早有與系
    爭國宅同街同巷15號之另一國宅，礙於一人不得雙購國宅之
    法令，乃基於與其弟媳乙○○間之親屬信任緣故，始將系爭
    國宅登記為乙○○名義，惟仍由其自行管理使用之情，確非
    虛構，實可相信；因而本院自不得僅因乙○○曾址設於系爭
    國宅即高雄市○○區○○街1 巷21之2 號，迄98年12月31日
    始遷出（本卷27頁戶籍資料）一節，即進而認乙○○有使用
    系爭國宅之事實，是故被上訴人憑乙○○之設籍遽推定系爭
    國宅一直係乙○○在居住使用，即非可採。
  (四)承上，系爭國宅既係甲○○出資購買，依一般常情，已可認
    屬其所有，雖登記為乙○○名義，惟事後乙○○並未就系爭
    國宅加以置喙，仍由甲○○管理使用，已如前述，則彼此間
    因此所生之權義關係，核與上揭之「借名契約」內容自屬相
    當，因未違反強制或禁止規定，依法自治原則，此當事人基
    於特定目的而訂立「借名契約」，當無不可，仍生法律效力
    ，故而被上訴人對此契約關係之否認，自不足採。是以，當
    甲○○於91年7 月間將原其名下之另一國宅移轉登記予他人
    後，依同性質之委任契約關於民法第549 條第1 項，委任契
    約之當事人一方，得隨時終止契約之規定，要乙○○將系爭
    國宅移轉登記回其自已名義所有，自屬依法有據。至移回登
    記之原因雖為贈與，而名實不符，然因所涉事屬稅法之實質
    課稅問題，對甲○○因此移轉登記而取得系爭國宅之所有權
    私法效果，仍屬無礙，乃屬當然。
八、綜上所述，系爭國宅雖登記為乙○○名義，然甲○○既得隨
    時請求乙○○回復登記為其所有，則當乙○○與被上訴人為
    債務協商之後，隨即將系爭國宅移轉登記回甲○○所有，依
    彼此間「借名契約」之法律關係，當係甲○○依法行使權利
    之結果，本不生所謂乙○○有侵害其債權人即被上訴人債權
    之問題，殆無疑義。從而，被上訴人依民法第244 條第1 項
    規定，訴請撤銷上訴人乙○○與甲○○間關於系爭國宅之無
    償贈與及物權行為，且甲○○並應為塗銷系爭國宅之所有權
    登記，回復為乙○○所有，自屬無據，應予駁回。是原審遽
    為被上訴人之勝訴判決，尚有未洽。上訴人上訴意旨指摘原
    判決不當，求予廢棄改判，為有理由，應予准許，爰將原判
    決分廢棄，改判如主文第二項所示。
九、據上論結：本件上訴為有理由，依民事訴訟法第436 之1 第
    3 項、第450 條、第78條，判決如主文。
中    華    民    國    99    年    8     月    16    日
                  民事第三庭  審判長法  官   朱玲瑤
                                    法  官   李嘉益
                                    法  官   藍家慶
以上正本係照原本作成。
本件不得再上訴。
中    華    民    國    99    年    8     月    16    日
                                    書記官   呂姿儀

司法院資訊處製作；財團法人民間司法改革基金會備份。
